【裁判字號】    89,訴,3357
【裁判日期】    901227
【裁判案由】    商標異議
【裁判全文】
臺北高等行政法院判決                            八十九年度訴字第三三五七號
                              .
    原      告  宜蘭食品工業股份有限公司
    代  表  人  甲○○董事長.
    訴訟代理人  丙○○
    被      告  經濟部智慧財產局
    代  表  人  陳明邦（局長）
    訴訟代理人  丁○○
    參  加  人  乙○○○○○○.
右當事人間因商標異議事件，原告不服經濟部中華民國八十九年十一月四日經（八九
）訴字第八九○八九二九○號訴願決定，提起行政訴訟。本院判決如左：
    主  文
原告之訴駁回。
訴訟費用由原告負擔。
    事  實
緣參加人前於民國（下同）八十八年三月二十六日以「萬旺」商標（下稱系爭商標，
如附圖一），指定使用於當時商標法施行細則第四十九條所定商品及服務分類表第三
十一類之鴿、兔、鼠、牛、羊、豬、鴨、蛋雞、肉雞、種雞、豆餅、豆粉、豆片、魚
精、魚粉、米糠、脫脂糠、動物飼料、家禽飼料、家畜飼料、魚飼料、蝦子飼料、寵
物飼料、混合飼料、輔助飼料、完全飼料、完全配合飼料、非醫用飼料添加物、水產
稚苗飼料、植物、胞芽、盆景、花草、蛇木、蘆薈、草皮、蛇木板、蛇木棒植物、花
卉、鮮花、薦草、大甲草、乾燥花、花粉、種子、秧苗、花苗、樹苗、種苗、草苗、
果苗、蔬菜種子、蔬菜種苗、咖啡種苗、雜穀種子、栽植用種子、農作物種子、植物
菌種、香菇菌種、洋菇菌種、貓砂商品，向被告（原經濟部中央標準局）申請註冊，
經被告准列為審定第八八八七六一號商標。嗣原告以該審定商標有違商標法第三十七
條第十二款之規定，對之提起異議，經被告審查，以八十九年七月二十一日中台異字
第Ｇ00000000號商標異議審定書為異議不成立之處分。原告不服，提起訴願
，遭駁回後，遂向本院提起行政訴訟。本院因認本件撤銷訴訟之結果，乙○○○○○
○○○○○之權利或法律上利益將受損害，乃依行政訴訟法第四十二條第一項規定，
裁定命乙○○○○○○○○○○獨立參加訴訟。茲摘敘兩造及參加人訴辯意旨如次：
甲、原告方面：
一、聲明：求為判決
１、訴願決定及原處分均撤銷。
２、命被告作成本件異議成立之處分。
二、陳述：
１、按「商標圖樣之近似，以具有普通知識經驗之購買人，於購買時施以普通所用之
    注意，有無混同誤認之虞判斷之。」商標法施行細則第十五條第一項定有明文。
    故商標近似與否，係就兩商標主要部分於外觀、讀音、觀念上有一項足以引起大
    眾混同誤認之虞者，即為近似之商標。
２、系爭商標於讀音上與原告註冊之第三三七一三一號、第三三九○一○號及第三三
    三三五一號商標（下稱據以異議商標，如附圖二）構成近似，系爭商標之「萬」
    字與據以異議商標之「旺」字之子音均為「ㄨ」，且其聲調相同。另系爭商標「
    萬」字之ㄢ音與據以異議商標「旺」字之ㄤ音皆係聲隨韻，在發音部位方式幾乎
    一樣，故於一般消費者之普通知識經驗上，兩商標發音幾為相同。被告及訴願決
    定機關逕以讀音「ㄨˋㄢ  ㄨˋㄤ」及「ㄨˋㄤ  ㄨˋㄤ」發音上非不易區別之
    牽強理由判定兩商標不近似，實違法理。
３、系爭商標指定使用於牛、羊、寵物飼料、花草、種苗等產品，與據以異議商標指
    定使用之活禽獸、飼料、植物、花卉、種子等品項相同，依商標法第七十七條準
    用第三十七條第十二款「相同或近似於他人同一商品或類似商品之註冊商標者」
    不得申請註冊之規定，系爭商標不但於讀音上完全與據以異議商標雷同，且指定
    之商品類別亦與據以異議商標指定使用品項近似。參加人用意係欲使消費大眾對
    產品來源發生混淆之認知，進而購買其所經營之商品，此舉不但違反商標法對近
    似商標不得申請註冊之規定，更違公平交易而有欺瞞消費者之嫌，被告未立於保
    障商標專用權人及消費者利益之考量，逕行審定系爭商標異議不成立，原告實難
    誠服。
４、原告以據以異議商標系列食品創造知名品牌已十餘年，近來不斷擴張營業範圍，
    更將企業觸角伸及各式商品販售及各項買賣服務，各大媒體亦時常報導原告所屬
    旺旺集團產業之動向，社會大眾對據以異議商標「旺旺」一詞均認定係原告所屬
    集團之象徵。系爭商標申請人不但利用原告馳名之據以異議商標相似之讀音申請
    註冊系爭商標，故意混淆消費大眾認知，企圖利用原告知名度引起消費者信任而
    買賣所經營之商品。被告及訴願決定機關未考量系爭商標是否利用據以異議商標
    知名度之嫌，罔顧消費者利益，實違背工商業正當競爭之原則，影響企業正常發
    展，原處分及訴願決定顯違法不當。
乙、被告方面：
一、聲明：求為判決駁回原告之訴，訴訟費用由原告負擔。
二、陳述：
１、按商標圖樣相同或近似於他人同一商品或類似商品之註冊商標者，不得申請註冊
    。商標異議審定時商標法第三十七條第十二款定有明文，惟其適用應以兩造商標
    圖樣構成相同或近似為前提要件。另按商標圖樣之近似，以具有普通知識經驗之
    購買人，於購買時施以普通所用之注意，有無混同誤認之虞判斷之。商標法施行
    細則第十五條第一項復有明文。而商標在外觀、觀念或讀音方面有一構成近似者
    ，始為近似之商標。
２、系爭商標圖樣係由中文「萬旺」所組成，與據以異議商標係由中文「旺旺」之組
    成相較，二者固有相同之尾字「旺」，惟前者之「萬」字筆劃較多，與「旺」字
    之寓目印象截然不同，整體觀之，橫書之「萬旺」與上下斜排之「旺旺」並排比
    對，其識別性迥然有異。且於讀音上，一為「ㄨˋㄢ  ㄨˋㄤ」，另一為「ㄨˋ
    ㄤ  ㄨˋㄤ」，發音上亦非不易區辨，故異時異地隔離觀察或連貫唱呼之間，難
    謂有致混同誤認之虞，並無商標法第三十七條第十二款及同法施行細則第十五條
    第一項規定之適用。亦即，系爭商標與據以異議商標，不管在文字、外觀或讀音
    上均屬有別，應不構成近似，被告所為處分，洵無違誤。況與本案相同圖樣之商
    標案例而指定使用於與本件不同之商品類別，亦經鈞院九十年度訴字第六十五號
    判決駁回原告之訴在案，其見解可資參照。
丙、參加人之陳述：與被告相同。
    理  由
一、按商標圖樣相同或近似於他人同一商品或類似商品之註冊商標者，不得申請註冊
    ，為系爭商標異議審定時商標法第三十七條第十二款所明定。又商標圖樣之近似
    ，以具有普通知識經驗之購買人，於購買時施以普通所用之注意，有無混同誤認
    之虞判斷之，同法施行細則第十五條第一項亦定有明文。
二、查系爭審定第八八八七六一號「萬旺」商標圖樣上之中文「萬旺」，與原告據以
    異議之註冊第三三七一三一號、第三三九○一○號及第三三三三五一號「旺旺」
    商標圖樣上之中文「旺旺」相較，二者固有相同之尾字「旺」，惟前者字首之「
    萬」字與後者之「旺」字筆劃不同，外觀寓目印象截然不同，整體觀之，橫書之
    「萬旺」與上下斜排之「旺旺」，其識別性迥然有異，且其讀音一為「ㄨˋㄢ
    ㄨˋㄤ」，一為「ㄨˋㄤ  ㄨˋㄤ」，發音上亦非不易區辨，異時異地隔離觀察
    ，或連貫唱呼之間，難謂有致混同誤認之虞，應非屬近似之商標，自無首揭法條
    規定之適用，被告因此為異議不成立之處分。原告不服，提起訴願，經濟部亦持
    相同論見，而為駁回其訴願之決定。茲原告起訴意旨略以：系爭商標與據以異議
    商標均有相同之尾字「旺」，且系爭商標之「萬」字與據以異議商標之「旺」字
    之子音均為「ㄨ」且聲調復又相同；而「萬」字之ㄢ音與「旺」字之ㄤ音皆係聲
    隨韻，在發音部位方式幾乎一樣，故於一般消費者之普通知識經驗上，兩商標發
    音幾為相同，應屬近似之商標云云。惟查，系爭商標圖樣之中文「萬旺」，與據
    以異議商標圖樣上之中文「旺旺」相較，二者之中即有一字不同，且前者之字首
    「萬」字與後者之字首「旺」字，意義完全不同，二字通體觀察，外觀、觀念上
    均截然有別，實無引起混同誤認之虞；雖「萬」字與「旺」字之讀音均有「ㄨ」
    音且均為四聲，惟正確之發音仍不難辨別，尚難執此謂其讀音近似。是本件系爭
    商標與據以異議商標，非屬近似之商標，被告為異議不成立之處分，並無違誤，
    訴願決定予以維持，亦無不合。原告仍執前詞訴請撤銷，並請求命被告作成本件
    異議成立之處分，核無理由，應予駁回。
據上論結，本件原告之訴為無理由，依行政訴訟法第九十八條第三項前段，判決如主
文。
中    華    民    國    九十    年      十二      月       二十七       日
                              臺 北 高 等 行 政 法 院  第 三 庭
                                          審 判 長 法  官  徐瑞晃
                                                   法  官  吳慧娟
                                                   法  官  曹瑞卿
右為正本係照原本作成。
如不服本判決，應於送達後二十日內，向本院提出上訴狀並表明上訴理由，如於本判
決宣示後送達前提起上訴者，應於判決送達後二十日內補提上訴理由書（須按他造人
數附繕本）。
中    華    民    國    九十    年      十二      月       二十七       日
                                                   書記官  方偉皓


司法院資訊處製作；財團法人民間司法改革基金會備份。
